臺灣新北地方法院民事判決　　　　　　　110年度婚字第145號
原　　　告　乙○○　

訴訟代理人　黃程國律師　　　　　　　　　　　
被　　　告　丁○○　


訴訟代理人　蘇家宏律師　　　　　　　　　　　
　　　　　　林正椈律師　　　　　　　　　　　
　　　　　　陳儀文律師
上列當事人間請求離婚事件，本院於民國110年10月6日言詞辯論
終結，判決如下：
    主      文
原告之訴駁回。
訴訟費用由原告負擔。
    事實及理由
一、原告起訴主張略以：
    兩造於民國89年4月14日結婚，婚後育有兩名子女丙○○（
    已成年）及甲○○（未成年），共同設籍並住在新北市○○
    區○○路00號2樓住處（下稱系爭房屋）。
    原告曾在外與他人通姦並生下一名女兒，致兩造感情生變，
    原告於102年6月與被告簽立協議書，兩造協議分居三年，原
    告嗣經被告宥恕，且原告在期間內無違反協議之情，協議期
    滿後，原告欲修復婚姻關係而請求被告返家同居，被告僅同
    意遷回系爭房屋而與子女及原告的父母同住，拒絕與原告接
    觸，原告不得不在外租屋，維持分居狀態迄今。
    兩造雖非同居狀態，然原告仍積極維持婚姻關係，委託原告
    的父母每月提供零用金新台幣（下同）十三萬元予被告及子
    女，作為母子生活開銷。又因被告拒絕與原告溝通，原告遂
    藉由原告的父母關懷被告日常，惟被告多半待在住家房間而
    拒絕與原告的父母相處，被告外出時亦未告知原告的父母，
    亦拒絕接聽聯繫電話，更於107年間因心情不佳而揚言自殺
    ，使原告及原告父母擔憂，家人甚少交集而情感失和，夫妻
    感情日漸疏離。
    詎被告於110年2月10日未告知去向而攜二名子女離家，此後
    音訊全無，原告遂於110年2月12日向警方申報被告失蹤並請
    求警方協尋。被告離家前竟將家中祀奉之原告祖先牌位搬下
    原位而放在桌上，致原告父母頗有微詞，被告此舉已冒犯原
    告的父母，致夫妻感情更淡薄。
    兩造婚姻之誠摯、相互扶持基礎早已嚴重動搖，有足以破壞
    共同生活或難以維持共同生活之情事，已與結婚目的為經營
    夫妻共同永久生活之本質相悖，因被告攜二名子女離家出走
    ，且兩造分房分居已多年，婚姻有嚴重破綻而有難以維持之
    重大事由，為此依民法第1052條第2項規定訴請離婚等語。
    並聲明：請准原告與被告離婚。
二、被告答辯略以：
    兩造於89年4月14日結婚，婚後共同住在原告的父母住處即
    系爭房屋，並育有子女丙○○及甲○○。被告深愛原告與共
    組的家庭，不計辛勞奉獻照顧兩名子女，亦將原告父母當作
    自己父母般服侍照顧，曾於原告父親邵明德中風住院時到醫
    院照顧，在原告父親出院吞嚥困難時親自熬煮易吞嚥的食物
    ，亦曾數度協助原告母親呂岱瑾宴請其友人，原告父母將被
    告多年奉獻全看在眼裡，因此原告101年間通姦並在外生子
    時，原告父母全力支持被告，原告父親為感念被告多年犧牲
    付出，主動將其名下的五戶不動產（包含系爭住家為四戶打
    通）贈與過戶被告，同時將另二戶不動產贈與過戶給兩造的
    子女。原告指訴被告拒絕與原告父母相處，並非事實。
    原告於101年間在外通姦生子，原告與第三者數度通姦遭檢
    察官起訴，被告為此精神痛苦不已，被告療傷後重新接納原
    告，但原告屢屢再犯，原告於102年間想回歸家庭並搬回與
    被告及子女同住，兩造遂分別於102年6月7日及105年3月3日
    簽署兩份協議書而繼續經營婚姻關係，被告為維持婚姻而於
    104年搬回系爭房屋，再度與原告的父母同住，同時照顧當
    時中風的原告父親。雖原告於105年搬回系爭房屋，原告卻
    拒絕與被告同床共枕而主動分房睡，原告亦經常未返家夜宿
    ，此舉造成被告精神痛苦。
    原告父親將不動產五戶全數贈與過戶給被告，原告母親當時
    住在美國而不知情，原告母親回台知悉後不高興，經常責罵
    被告欺騙，在兩造子女面前叫被告簽完離婚契約就搬出去，
    更向兩造子女說原告外遇並不丟臉；原告母親近年長期在家
    中不斷對被告言語霸凌，干涉被告交友、用錢，責怪被告不
    該與朋友出國旅遊，甚至無端懷疑被告外遇；原告母親亦會
    趁被告不在家時，向其他家人指責被告的不是、並質疑被告
    外遇等不實指控。原告母親長期持續霸淩被告，使被告承受
    龐大精神痛苦壓力，被告持續在身心科就診服安眠藥及抗憂
    鬱藥物，被告不得不於110年2月間暫離系爭住家而在外冷靜
    療傷。因被告在家中平時負責祭祀原告祖先牌位，被告離家
    前心情不佳，遂把原告祖先牌位請下來，向原告祖先訴說自
    己要搬出去冷靜的原因。因兩造的子女亦不願繼續住在系爭
    房屋，而與被告一同搬離開。
    被告只是無法繼續承受原告母親的言語霸凌，而暫時離家療
    傷，並沒有分居或離婚之意，被告期待療傷後回去與原告同
    住，繼續維持婚姻關係。原告卻未努力維繫婚姻，反而在被
    告暫時離家療傷不到一個月就突然提出離婚訴訟，令被告相
    當錯愕。原告母親竟更換系爭房屋大門鎖，拒絕被告回家。
    原告父母在本案訴訟更當庭羞辱被告。被告不願放棄堅守20
    餘年的婚姻承諾，仍願繼續與原告經營婚姻，不願離婚。反
    觀原告為了與第三者結婚而要與被告離婚，不斷捏造莫須有
    事而控訴被告。原告外遇通姦行為已經違背夫妻間的忠誠義
    務，兩造婚姻重大破綻事由主要係可歸責於原告，被告無法
    接受原告提出離婚訴訟等語。並聲明：請求駁回原告之訴。
三、按有民法第1052條第1項所列舉10款判決離婚事由以外之重
    大事由，難以維持婚姻者，夫妻之一方得請求離婚，但其事
    由應由夫妻之一方負責者，僅他方得請求離婚，民法第1052
    條第2項定有明文。所謂有前項以外之重大事由，難以維持
    婚姻者，係抽像、概括的離婚事由，此乃緣於民國74年修正
    民法親屬編時，為因應實際需要，參酌各國立法例，導入破
    綻主義思想所增設。但其事由應由夫妻一方負責者，僅他方
    得請求離婚，是其所採者為消極破綻主義精神，而非積極破
    綻主義。關於「難以維持婚姻之重大事由」，其判斷之標準
    為婚姻是否已生破綻而無回復之希望。婚姻是否已生破綻無
    回復之希望，則應依客觀之標準，即難以維持婚姻之事實，
    是否已達於倘處於同一境況，任何人均將喪失維持婚姻意欲
    之程度而定。
    又所稱「難以維持婚姻之重大事由應由夫妻之一方負責者，
    僅他方得請求離婚」，乃因如肯定有責配偶之離婚請求，無
    異承認恣意離婚，反足破壞婚姻秩序，同時亦與國民之法感
    情及倫理觀念不合。因此，倘該重大事由，夫妻雙方均須負
    責時，應比較衡量雙方之有責程度，僅責任較輕之一方得向
    責任較重之他方請求離婚，如有責程度相同時，雙方均得請
    求離婚，始屬公允，是責任較重之一方應不得向責任較輕之
    他方請求離婚（最高法院94年度台上字第115號裁判要旨參
    照）。
四、本院之判斷：
(一)兩造於89年4月14日結婚，婚後共同育有兩名子女丙○○、
    甲○○，有戶籍謄本、全戶及個人戶籍資料查詢結果在卷可
    憑。
(二)原告主張兩造分房分居逾七年、被告於110年2月間離家且擅
    自挪動祖先牌位云云，無非以原告向警方申報被告為失蹤人
    口的登記表影本為憑，並以原告之父母親即邵明德、呂岱瑾
    為證人。
    被告則否認上情，主張原告多次在外通姦且在外生子、原告
    主動分房且拒絕與被告同床共枕、原告經常不返家而在外過
    夜、原告母親呂岱瑾長期對被告施以言語霸凌造成被告精神
    痛苦等情，並以兩造的子女丙○○、甲○○為證人，並提出
    兩造於102年6月7日及105年3月3日簽署之分居協議書、臺灣
    士林地方法院檢察署104年度偵字第12009號檢察官起訴書影
    本、原告母親呂岱瑾與被告之對話錄音光碟暨譯文為據。
    經查如下：
１、依被告提出的兩份協議書（見卷宗第119頁以下），102年6
    月7日簽署之協議書內容記載略以：「丁○○（下稱甲方）
    乙○○（下稱乙方），茲因乙方與他人發生不正當之性關係
    ，傷害夫妻情感及家庭圓滿，致無法繼續共同生活，惟雙方
    達成下列協議：一、為給予甲方平復傷痛與冷靜思考之時間
    與空間，雙方同意自簽訂本協議書之日起分開居住三年，雙
    方均搬離目前住所，各自另覓住所居住。二、分居期間內，
    乙方不得要求甲方履行同居義務且不得無故騷擾甲方，更不
    得以甲方不履行同居義務為理由訴請離婚。……」。另一份
    105年3月3日簽署之協議書內容記載則略以：「丁○○（下
    稱甲方）乙○○（下稱乙方），茲因乙方與他人外遇生子，
    傷害夫妻情感及家庭圓滿，就雙方婚姻、財產關係及對子女
    權利義務行使之分配，雙方達成下列協議……」。
    又被告提出的檢察官起訴書（見卷宗第123頁），其犯罪事
    實記載略以：「乙○○與丁○○為夫妻，乃有配偶之人，李
    瑩亦明知乙○○為有配偶之人，詎乙○○、李瑩於民國101
    年6月30日左右，在高雄市鼓山區，為通姦行為，並於102年
    5月28日，在高雄市鼓山區產下一女李○萱（年籍詳卷）；
    乙○○、李瑩又於104年9月6日23時前某時許，在新北市○○區○○路000號富悅度假休閒旅館308號房，為通姦行為。
    嗣於104年9月7日凌晨1時20分許，丁○○會同警方在上址富
    悅度假休閒旅館308號房查獲，並當場查獲李○萱及扣得乙○○、李瑩使用過之衛生紙21團，經將上揭衛生紙21團送驗
    結果有一衛生紙團含有乙○○之DNA-STR型別精子細胞反應
    及李瑩之表皮細胞層DNA-STR型別後，始悉上情。」。
    參酌原告於110年4月28日當庭承認曾在外與人通姦並生下女
    兒，且不爭執前揭協議書、起訴書之內容及真實性。堪信被
    告此部分主張為真正，亦即原告過去多次違反婚姻忠誠義務
    而在外通姦生子。
２、被告提出伊遭原告母親呂岱瑾驅趕的對話錄音光碟暨譯文（
    見卷宗第142頁以下），觀其內容，原告母親對被告說「你
    一個月是賺多少錢？這樣有時間，這樣子這個錢，常常出國
    」，被告反問「他（指原告父親）說，妳昨天說，我在外面
    亂搞，搞不好我外面都有男人了」，原告母親說「我說妳，
    雅玲這樣子整天出去，晚上幾點才回來，一下，三天二天就
    要出國，你今天還擔心你小孩（指原告）怎麼樣，你不會擔
    心你媳婦（指被告）會怎麼樣嗎？」、「妳說妳跟你爸在懷
    疑威燃（即原告），我也可以照合理的‥」，「妳知道，我
    現在在氣就是氣妳這點，氣哪一點，妳知道嗎，我現在在氣
    ，氣妳一點，就是說，妳已經一年多，妳從來都沒有跟我說
    ，家裡（房子）過妳的名字，我是在氣說妳這樣子騙我，好
    像當初妳爸就騙我，騙的團團轉，半年前，我還認為那一間
    房子是我們的，妳今天，我是婆婆，妳騙婆婆，妳這樣子對
    嗎？我是妳婆婆，我不是外面的人，妳這樣子怕我知道，我
    如果這一點要找妳麻煩，就是妳不對啦，房子妳要沒關係，
    什麼都是妳對，獨獨妳今天這一點，妳四間房子，妳已經一
    年多，妳有跟我說一聲嗎？妳爸就那間房子，那間中山北路
    ，那間房子，就讓我罵到臭頭，我就跟他吵架，我快要‥」
    ，被告反問「妳那一天跟我說，反正小孩都大了，我說我沒
    有要離婚，妳說『你們不是想離嗎，那要離就離啊，反正現
    在離婚也不丟臉，外遇也不丟臉，大家都這樣』」，原告母
    親回答說「對啊，現在外面就是大家都這樣子」，原告母親
    又說「妳如果要搬出去，我就跟妳說，妳搬出去，我沒意見
    ，‥‥，我跟妳這樣子坦白跟妳說，妳搬出去啦，妳如果要
    跟我溝通，要跟我踩那麼硬，我現在是好好跟你說，妳如果
    要再跟我大小聲，又我在說，什麼意思說，我還在罵妳指責
    妳，連這種話，好壞事情，我在指責妳。」、「妳聽不出來
    ，妳傻了嗎？妳聽不出來，妳如果說妳搬出去，我沒意見，
    妳搬出去，好，我贊成妳搬出去」云云。
    原告及其母親呂岱瑾對前揭光碟及譯文並未爭執真實性。以
    此可證明原告母親呂岱瑾確實經常言語霸凌被告，干涉被告
    用錢及外出行動自由、責怪被告出國旅遊、無端懷疑被告外
    遇、責怪被告欺騙原告父親邵明德而取得四戶房地所有權、
    要求被告搬離家及離婚等情。
３、原告的母親呂岱瑾於110年4月28日到庭證稱：「我否認有趕
    被告出去，也否認有叫被告與原告離婚。被告於今年初把祖
    先牌位從三樓移到二樓並隨便放在桌上，我才會生氣，但我
    並沒有趕被告出去。」、「被告要離家是可以，但不能動我
    的祖先牌位。被告若要回來，我同意，我也老了，家裡的事
    情也可以交給被告發落。」等語；被告對此哭泣表示：「因
    為祖先牌位都是我負責祭拜，當天我心情不好，我想要離家
    冷靜，所以我把祖先牌位請下來，我跟祖先說我要出去冷靜
    一陣子。」等語（見本案110年4月28日言詞辯論筆錄）。
    原告的母親呂岱瑾又於110年10月6日到庭證稱：「（法官問
    ：對於被告提出的光碟內容，有何意見？）被告都躲在房間
    ，都沒有跟我互動，也不會問我要吃什麼之類的話。還有一
    次我跟孫子吵很大聲，因為我很生氣孫子對我不禮貌，我罵
    小孩對奶奶不尊重。‥‥我跟孫子在吵架，被告應該要處理
    ，而不是在錄音，我聽到被告在錄音，我更生氣。（法官問
    ：為何叫被告搬出去？）兩造已經因為原告外遇而吵架，被
    告還騙我老公把房子過戶給她。」、「我覺得被告不孝，我
    們夫妻已經沒有錢了，我希望讓被告以後自由。兩造是否離
    婚由兩造決定，目前我住的房子已經是被告的名字，若被告
    要回來，我歡迎。被告把我老公送給她的大直區房子賣掉，
    被告目前怎麼可能住在旅館，被告上個月還請卡車三輛把家
    裡的東西搬走。」、「被告搬走五個月後，我才更換大門鑰
    匙，因為我擔心被告把住家鑰匙流出去。被告不要在這裡唱
    哭調。」、「我拜拜時，被告都不願意來幫忙。我老公都沒
    有給我任何一間房子或一輛車子。被告要什麼，我老公都給
    她。被告應該把我老公帶去扶養孝順。」等語；被告當庭聽
    聞後哭泣起身表示要離庭等情（見本案110年10月6日言詞辯
    論筆錄）
４、原告的父親邵明德於110年4月28日到庭證稱：「今年除夕夜
    我們去外面餐廳吃飯，被告與小孩都沒有到場，我們吃飯回
    家後，看到祖先牌位在客廳桌上，我們都很吃驚。」等語。
    （見本案110年4月28日言詞辯論筆錄）。
    原告的父親又於110年10月6日到庭證稱：「（法官問：你妻
    子是否經常說被告出去都是討客兄？）沒有。被告經常出門
    ，我們都不知道他去那裡。（法官問：你妻子有無嫌被告？
    ）我太太會說被告經常跑出去，而沒有幫忙做祖先忌日，我
    問被告去哪裡，被告都說去上課或做什麼，我也不知道是否
    是真的。被告出門時回應我的口氣都不太好，我問被告要去
    哪裡，被告回應說『我不能出去嗎』。我沒有印象我妻子嫌
    被告的事。」、「因為原告外遇做錯事，被告說原告會變賣
    房屋，又說原告在外面生小孩會回來要財產，被告叫我去代
    書那裡簽名，被告叫我把不動產變更成她的名下，我當時中
    風而頭腦不太清楚，所以有去簽名，被告在代書那裡有向我
    保證她不會變賣這些房子。如果被告變賣這些房子，我做鬼
    都不放過被告。被告陸陸續續向我拿二千多萬元。」、「我
    對被告很好，還因為被告的因素而常與我妻子吵架。」等語
    。（見本案110年10月6日言詞辯論筆錄）
５、兩造的兒子甲○○於110年8月25日到庭證稱：「我今年要升
    大學一年級，我現在跟被告住在旅館，我跟被告一起搬離家
    裡，因為我祖母（呂岱瑾）也會找我麻煩。之前祖母拿爸爸
    的東西來我房間，只有我跟祖父母在家，祖母指責我對她不
    尊重並要我道歉，因為我當時回話說『干我屁事』，但我不
    會無緣無故這樣回話，祖母當時說爸媽的事情，祖母說爸爸
    外遇是因為爸爸媽媽感情變淡而且男人外遇是正常的，我反
    駁主張外遇不能解決感情變淡且不正常，祖母一直要跟我合
    理化爸爸的外遇行為。」、「爸爸外遇以後就經常不回家，
    剛開始是假日不回家，後來變成一週只回來一、兩天。」、
    「祖母會向親朋好友說我們母子出門都不跟他們講，其實我
    們都有跟祖父母講說要出門。祖母也會指責媽媽沒有做家事
    ，實際上媽媽有做。祖母也會向親戚朋友說我媽媽不配做他
    的媳婦，我親眼看見祖母跟親友講電話是這樣說的。」、「
    若爸爸有回來，媽媽也會問爸爸有沒有吃過飯，但爸爸都是
    凌晨或一大早就出門，我自己都很難遇到爸爸。」、「媽媽
    會搬走，是因忍受不了祖母的辱罵及到處亂講話。」、「平
    常我們有照顧爺爺，爺爺生病時，我也在醫院照顧爺爺，祖
    母卻指責我們母子沒有照顧爺爺，實際上卻是祖母自己不照
    顧爺爺，祖母自己在打麻將。」、「（原告律師問：現在的
    生活費是誰支付？）我們現在有打工，之前是爺爺答應我要
    支付。（原告律師問：父親偶爾回家是跟誰睡？）父親偶爾
    回家是跟我同房睡，他沒有跟媽媽同房睡，我已經忘記父母
    親分房幾年。（原告律師問：父親外遇的事情何時知道？
    ）發生時就知道。（原告律師問：是否知道媽媽為何要去動
    祖先牌位？）我們母子一起把祖先牌位請下來，我們跟祖
    先告別的意思。」等語。（見本案110年8月25日言詞辯論筆
    錄）
６、兩造的女兒丙○○於110年8月25日到庭證稱：「我現在要升
    大學三年級，我住在學校附近，我偶爾會去媽媽的旅館過夜
    ，我也不願回去祖父母家。」、「之前我們母子三人出門，
    爺爺都會知道。有一次祖母卻問爺爺說我媽媽出門是不是去
    討客兄，這是爺爺轉述給我們的，爺爺說祖母都這樣說媽媽
    是否出去討客兄，爺爺也感到很煩。事實上是我們母子三人
    出門。」、「祖母會跟樓上親戚說我媽媽對爺爺講話大小聲
    ，事實上並沒有這樣。我們母子在家裡都會跟爺爺聊天開玩
    笑，祖母卻指責我們不尊重爺爺。」、「有一次祖母說要把
    爸爸的保險改成我們小孩的名字，父親在車上卻不承認有答
    應要改保險，父親吼我們小孩說『不要以為我不知道妳們在
    想什麼』，後來並沒有改保險名字就回家了，回家後祖母又
    責怪是我的錯，事實上是祖母沒有跟父親溝通好。」、「我
    們母子在家裡跟祖母講話時，祖母都不理我們母子，我們要
    出門時跟祖母說我們要出門，祖母也不理我們母子。我們母
    子受不了祖母，所以才搬走。」等語。（見本案110年8月25
    日言詞辯論筆錄）。
７、原告於110年10月6日當庭就前揭子女證詞表示：「我早上八
    、九點出門去上班，晚上七、八點回家，因為我跟被告感情
    不好，所以我沒有每天回家過夜，我有時候睡在公司，公司
    是我開的，我在開家具公司。我現在沒有錢了，我沒有跟外
    遇第三者聯絡，也沒有付子女扶養費給外遇第三者。我如果
    回家都是跟兒子睡。我與被告分房快十年，自從我外遇就沒
    有跟被告同床。」等語。（見本案110年10月6日言詞辯論筆
    錄）。
(三)依上開調查，原告於102年間外遇通姦並在外生下一名女兒
    ，兩造因此簽訂分居協議書，嗣被告雖搬回原告父母家同住
    ，但原告每天早出晚歸且經常在外夜宿而未返家，原告即使
    返家亦未與被告同房睡，致使兩造感情一直無法回復，雖原
    告主張被告拒絕溝通，但依子女所述，被告仍會主動招呼原
    告是否吃飯，是認兩造夫妻感情破裂主因是原告外遇並在外
    生女，可見原告應負主要可歸責性，被告就此並無可責性。
    嗣因原告父親將名下四戶房地贈與過戶給被告，原告母親卻
    不知悉，致原告母親事後經常責怪被告欺騙公公取得房地，
    原告母親亦責怪被告經常出外及旅遊、向原告父親質疑被告
    是否外遇、向親友訴說被告不適任媳婦，最後被告更驅趕被
    告離家及離婚，被告不堪婆婆長期精神霸淩而於110年2月偕
    子女搬離，原告母親進一步更換大門鑰匙，使被告難以返家
    ，是認被告離家別居係不堪婆婆的精神虐待，事出有因，且
    屬正當理由。至於被告離家前將原告祖先牌位從三樓移至二
    樓桌上，依子女所述，係彼等母子一起作為而意在向祖先告
    別，並無惡意冒犯祖先靈位，因此難以歸責被告。
五、綜上，原告多次與第三人通姦且在外生下女兒，事後雖經被
    告宥恕，但原告仍經常不返家，即使返家亦不與被告同床，
    被告於今年初離家則係不堪原告母親之精神虐待，因此縱使
    兩造婚姻已生重大破綻，原告顯然應負主要責任。依前揭法
    律規定，應負較重責任的原告請求離婚，為無理由。從而，
    原告依民法第1052條第2項規定訴請離婚，為無理由，應予
    駁回。
六、訴訟費用負擔之依據：家事事件法第51條、民事訴訟法第78
    條。
中    華    民    國   110    年    11    月    10    日
                  家事法庭    法  官  黃惠瑛
以上正本係照原本作成。
如對本判決上訴，須於判決送達後20日內向本院提出上訴狀。
中    華    民    國   110    年    11    月    10    日
                              書記官  陳建新